臺灣高等法院刑事附帶民事訴訟判決　　 93年度附民字第119號
原　　　告　台北縣新店市雙城里甜蜜蜜社區管理委員會
法定代理人　乙○○
訴訟代理人　林宜君律師
被　　　告　甲○○
訴訟代理人　陳進會律師
被　　　告　丙○○
上列被告因偽造文書等案件（93年度上訴字第1485號），原告提
起附帶民事訴訟，請求損害賠償，本院判決如下：
    主  文
被告甲○○應給付原告新台幣壹拾陸萬元及自民國八十五年六月
七日起至清償日止，按年息百分之五計算之利息。
原告其餘之訴駁回。
本判決原告勝訴部分得假執行，但被告甲○○以新台幣壹拾陸萬
元為原告預供擔保後，得免為假執行。
原告其餘假執行之聲請駁回。
    事  實
甲、原告方面：
一、聲明：
    (一)被告應連帶給付原告新台幣（下同）一十六萬元，及自
    民國八十五年六月七日起至清償日止，按年息百分之五計算
    之利息。
    (二)願供擔保，聲請宣告假執行。
二、事實上陳述略稱：被告甲○○自民國八十三年十月間起至八
    十八年十月間止擔任原告管委會主委，負責甜蜜蜜社區自來
    水管工程款之繳納及催收工作，其明知甜蜜蜜社區住戶繳交
    台北縣新店市公所之該社區自來水管換裝工程款二百萬元已
    足敷使用，竟與被告即其妻丙○○共同基於意圖為自己不法
    所有之犯意聯絡，於八十五年六月七日下午二時許，由被告
    甲○○向甜蜜蜜社區管委會會計楊麗美佯稱台北縣新店市公
    所（下稱新店市公所）工務課科員宋根鐘欲向其催收社區換
    裝自來水管工程款十六萬元，使甜蜜蜜社區管委會陷於錯誤
    而交付前開款項予甲○○。嗣被告甲○○、丙○○為掩飾犯
    行，即共同基於偽造公文書之犯意聯絡，於不詳時、地，偽
    造「台北縣新店市公所工務課（１）」字樣之公印文，於被
    告丙○○所書寫內容為：「收據八十五年六月十二日茲收到
    甜蜜蜜社區水管工程款壹拾陸萬元正無誤。」之新店市公所
    工務課收取款項之收據後，由被告甲○○於同年月十二日將
    前開偽造收據繳交甜蜜蜜社區管委會，足以生損害於甜蜜蜜
    社區管理委員會及新店市公所對於工程管收取管理之正確性
    。被告二人以詐欺及行使偽造公文書之方法取得上開款項，
    乃無法律上之原因受有上開利益，致原告受損，被告應連帶
    返還上開款項之不當得利，並對原告負侵權行為損害賠償責
    任，爰求為判決如訴之聲明。
三、證據：援用刑事訴訟之證據。
乙、被告方面：
一、聲明：駁回原告之訴及假執行之聲請。如受不利判決，願供
    擔保請求宣告免為假執行。
二、陳述：被告甲○○接獲新店市公所及該所工務課承辦人員宋
    根鐘之催繳，才向原告會計楊麗美領取十六萬元，至該所工
    務課繳納自來水管換裝工程配合款十六萬元，當時未遇宋根
    鐘而由市公所另一職員代收。該配合款原本是要委託管委會
    另一委員代繳，乃叫伊妻即被告丙○○先幫忙書寫該收據備
    給代繳之委員簽收，事後因被告甲○○有空乃自行去市公所
    繳款，因市公所未給收據，而原本錢跟收據放在一起，被告
    甲○○認為必須在收據上蓋章，表示有向伊收錢，才要市公
    所人員在該收據上加蓋市公所之印章。該收據本來不是要交
    給市公所的。被告丙○○僅係幫忙代寫收據，對於其他事情
    完全不知且未參與。原告之法定代理人於八十八年十月接任
    後即發現弊端很多，另其於九十一年五月十六日即已向新店
    市民意代表林清一陳情，竟於九十三年五月十六日之後始提
    出本件請求，其侵權行為損害賠償請求權已罹於消滅時效。
三、證據：提出台北縣新店市公所八十三年二月三日函、台北縣
    新店市公所八十四年四月二十二日函、宋根鐘九十二年四月
    四日筆錄、收據、鑑定報告、台北縣新店市公所八十七年八
    月二十八日函、陳情書等件影本。
    理  由
甲、原告勝訴部分：
一、本件原告主張：被告甲○○自民國八十三年十月間起至八十
    八年十月間止擔任「台北縣新店市雙城里甜蜜蜜社區管理委
    員會」（下稱甜蜜蜜社區管委會）主委，負責甜蜜蜜社區自
    來水管工程款之繳納及催收工作，其明知甜蜜蜜社區住戶繳
    交台北縣新店市公所之該社區自來水管換裝工程款新台幣（
    下同）二百萬元已足敷使用，竟意圖為自己不法所有，於八
    十五年六月七日下午二時許，向甜蜜蜜社區管委會會計楊麗
    美佯稱台北縣新店市公所（下稱新店市公所）工務課科員宋
    根鐘欲向其催收社區換裝自來水管工程款十六萬元，使甜蜜
    蜜社區管委會陷於錯誤而交付前開款項予甲○○。嗣甲○○
    為掩飾犯行，即於不詳之時，在台北縣新店市○○街十七巷
    二十四號家中，利用不知情之其妻丙○○代為書寫偽造內容
    為：「收據　八十五年六月十二日茲收到甜蜜蜜社區水管工
    程款壹拾陸萬元正無誤。」之新店市公所工務課收取款項收
    據之公文書，甲○○並盜用「台北縣新店市公所工務課（１
    ）」字樣之印章加蓋其上後，於同年月十二日將前開偽造之
    收據繳交甜蜜蜜社區管委會，足以生損害於甜蜜蜜社區管理
    委員會及新店市公所對於工程款收取管理之正確性之事實，
    有台北縣新店市公所八十二年六月十八日繳款書、台北縣新
    店市公所八十三年二月三日函影本、台北縣新店市公所九十
    二年七月二日北縣店工字第○九二○○二五一八八號函、台
    北縣新店市公所九十二年八月二十九日北縣店工字第○九二
    ○○三四九○三號函暨雙城里甜蜜蜜社區換裝自來水管路工
    程工程請款明細表、台北縣新店市公所八十三年五月支出分
    攤表、統一發票、新店市雙城郵局以甲○○名義開立之社區
    經常費收支帳戶（帳號：0000000號）存款往來明細
    表影本、現金支出傳票、支出證明單、民國八十五年六月十
    二日收據、台北縣新店市公所九十二年三月七日北縣店政字
    第○九二○○○八四七七號函等件附於九十二年度偵字第六
    六九三號卷第十一、九、一０三、一六九、一七０、一一九
    、一一八、四、十七、十八、一二三等頁、九十二年度偵字
    第一三八二五號偵查卷第四六頁可按。並經證人即「甜蜜蜜
    社區管理委員會」會計楊麗美、「甜蜜蜜社區管理委員」幹
    事李錦奎證述被告甲○○以繳交工程款為由向證人楊麗美領
    取十六萬元。證人宋根鐘證述其負責向甜蜜蜜社區管委會催
    收款項。新店市公所未曾以電話向甲○○催收自來水管工程
    款十六萬元，亦未向被告收取前開十六萬元款項等語明確。
    被告甲○○亦供承其自民國八十三年起至八十八年止，擔任
    「甜蜜蜜社區管理委員會」主委。其於民國八十五年六月七
    日，以台北縣新店市公所催收繳交自來水管工程款名義，向
    會計楊麗美領取十六萬元，要其妻即被告丙○○書寫收據。
    被告丙○○亦供述係其夫即被告甲○○叫伊書寫，載明內容
    為收據八十五年六月十二日茲收到甜蜜蜜社區水管工程款壹
    拾陸萬元正無誤之收據一紙等語不諱，自堪信為真實。
二、被告甲○○辯稱：是接獲新店市公所職員宋根鐘之電話通知
    前去繳納自來水管換裝工程配合款十六萬元，當時未遇宋根
    鐘而由市公所另一職員代收。該配合款原本是要委託管委會
    另一委員代繳，乃叫伊妻丙○○先書寫該收據備給代繳之委
    員簽收，後因伊有空仍由伊去市公所繳款，因市公所未給收
    據，而原本錢跟收據放在一起，伊認為必須要在收據上蓋章
    ，表示有向伊收錢，才要市公所人員在該收據上加蓋市公所
    之印章。收據本來不是要交給市公所的云云。惟查：新店市
    公所職員宋根鐘未曾以電話通知被告繳納甜蜜蜜社區自來水
    管換裝工程款十六萬元，詳如前述，且依新店市公所工務課
    工程配合款繳庫之規定，係開立制式繳款書供民眾至新店市
    農會繳納，並不開立收據方式收取民眾現金等情，此有上開
    台北縣新店市公所九十二年三月七日北縣店政字第○九二○
    ○○八四七七號函（見九十二年度偵字第一三八二五號偵查
    卷第四六頁）可憑，被告所陳至市公所繳納本件工程款之情
    節，核與新店市公所規定繳納工程配合款之程序不符，亦與
    常情顯相違背。且被告辯稱因市公所收款後未給據，才將先
    前由其妻所寫之收據交由市公所收款之職員蓋章，該收據原
    本是要拿給受伊委託代為繳款之管委會另一委員簽收用的云
    云，苟真如被告所言，該收據係作為以上用途，何以其內容
    卻載為「收據八十五年六月十二日茲收到甜蜜蜜社區水管工
    程款壹拾陸萬元正無誤。」，而未書明受託人收受代為繳款
    之意旨，且該收據係由其妻預先書寫，而非由受託人收款後
    再書寫，均與常情不符。證人即新店市公所工務課科員宋根
    鐘雖於偵查中證述：「（問：八十五年六月初，有無打電話
    叫沈《文華》繳款？）‧‧‧我職責要委員會繳交配合款，
    所以我有打電話給甲○○先生，請他們催促其繳交工程款」
    等語（見九十二年度偵字第六六九三號卷第六九頁反面），
    查新店市公所並未通知被告甲○○前去繳納十六萬元之自來
    水管換裝工程款，業詳如前述，是證人宋根鐘之上開證言，
    尚難採為被告甲○○有利之證據。綜上所述，被告所辯，無
    非卸責之詞，並不足取。被告聲請傳訊證人鄭金梅、謝賢鑵
    待證被告任主委五年間，未支領薪水、車馬費約三十餘萬元
    ，無本件犯罪動機。前主委黃春夏未當面點交文件予被告。
    證人未看過甜蜜蜜社區繳交自來水工程款二百萬元之收據。
    社區開管委會時無人對於該收據有任何疑問。乙○○、楊麗
    美相繼接任主委，如認收據有問題，何以不於接任時，即訴
    追被告犯罪。被告、里長黃燦煌，新店市公所工務課承辦人
    宋根鐘及證人謝賢鑵就社區自來水管工程施工、復工、繳交
    社區配合款之情形等事實。按刑事訴訟法第163條之2規定，
    當事人、代理人、辯護人或輔佐人聲請調查之證據，法院認
    為不必要者，得以裁定駁回之。下列情形，應認為不必要：
    1不能調查者。2與待證事實無重要關係者。3待證事實已臻
    明瞭無再調查之必要者。4同一證據再行聲請者。經查被告
    聲請傳訊上開二證人待證之事實，核與本案待證事實，無重
    要關係，且本案待證事實已臻明瞭無再調查之必要，併此敘
    明。本件原告指稱被告甲○○偽造「台北縣新店市公所工務
    課（１）」字樣之公印文一節，固有偵查卷附台北縣政府以
    九十二年三月十二日北府政三字第○九二○二一三○七六號
    函及台北縣新店市公所九十二年三月七日北縣店政字第○九
    二○○○八四七七號函稱：「經‧‧‧調閱八十五年發包資
    料比對結果，發現該收據章戳與該公所工務課章戳不相符」
    云云可稽（見九十二年度他字第四九八九號偵查卷第二二頁
    、九十二年度偵字第一三八二五號偵查卷第四六頁）。然查
    新店市公所工務課係以收據影本進行比對，其上印文經影印
    機複製之結果，或因印文不清或因線條變形、放大、縮小，
    影本上之印文圖樣、大小是否與原本相符，非無疑問，以收
    據影本上之印文與八十五年發包資料上之印文兩相比對，本
    有其困難之處，上開新店市公所上開函文又未說明係由工務
    課何人利用何種鑑定方法進行比對，新店市公所對於比對印
    文結果意見之正確性，自有疑義。況新店市公所該次收據影
    本上印文之比對，並非受檢察官或法院之囑託，實施鑑定之
    人亦非受審判長、受命法官或檢察官之選任，並依法命其具
    結，比對結果自無證據能力。新店市公所工務課於八十五年
    間確有使用「台北縣新店市公所工務課（１）」字樣之橢圓
    形章戳一情，業經台北縣新店市公所上開九十二年三月七日
    北縣店政字第○九二○○○八四七七號函稱：「該收據上所
    蓋之橢圓形章原為本所工務課專辦工程發包之用」等語在卷
    （見九十二年度偵字第一三八二五號偵查卷第四七頁），且
    經台北縣新店市公所以九十三年一月九日北縣店工字第○九
    二○○五四八○九號函檢送蓋有該枚章戳印文之「台北縣新
    店市公所包商估價單」、「標單」正本各一張附卷可稽（見
    原審卷附證物袋），堪認為真。而扣案之收據正本（見九十
    二年度偵字第六六九三號偵查卷第一九○頁），經原審於行
    準備程序調查證據期間，連同鑑定樣本（即上開蓋有該章戳
    印文之「台北縣新店市公所包商估價單」、「標單」正本各
    一張），先後囑託內政部警政署刑事警察局、法務部調查局
    鑑定其上印文是否出於同一枚章戳所蓋，以資確認收據上印
    文真偽。惟二次囑託鑑定，均因新店市公所上開函稱用以發
    包之該枚橢圓形章戳業已「遺失」（見九十二年度偵字第一
    三八二五號偵查卷第四七頁），原審難以提出該枚章戳實物
    ，函覆無法鑑定，並退還原審，有內政部警政署刑事警察局
    九十三年二月十一日刑鑑字第○九三○○二一三五五號函、
    法務部調查局九十三年三月一日調科壹字第○九三○○○九
    二六六○號函附卷可參。按法院對證據力之判斷，自有其職
    權，原非以囑託鑑定為絕對必要之方法，是否送請鑑定，事
    實審法院有斟酌案情自由裁量之職權，縱未送請鑑定而綜合
    其他證據調查所得之心證，予以判斷，倘不違反經驗法則或
    論理法則，不容當事人任意指摘為違法。若通常書據，一經
    核對，即能辨別真偽異同者，法院本於核對之結果，依其心
    證而為判斷，雖不選任鑑定人實施鑑定程序，亦不得指為違
    法。此有最高法院著有七十五年度台上字第一二五二號裁判
    要旨及十七年上字第三四六號判例要旨可資參照。經原審於
    審判期日當庭以肉眼勘驗比對上開扣案「收據」及「台北縣
    新店市公所包商估價單」、「標單」正本之橢圓形章戳三枚
    ，其結果發現：一三者印文並無不符之處；二將「台北縣新
    店市公所包商估價單」上印文，以左右兩側梅花中心為基準
    上下對折後，置於卷附「收據」之印文上核對，「工務課」
    三字及「內外橢圓線圈」、「梅花圖樣」均相吻合，且可組
    成一完整橢圓形印文；三將「標單」上之印文，以「北、務
    、（１）、市」等字之（１）字為基準左右對折後，置於卷
    附「收據」之印文上核對，「北、務、（１）、市」等字及
    「內外橢圓線圈」均相吻合，且可組成一完整橢圓形印文；
    四將上開上下對折後之「台北縣新店市公所包商估價單」上
    印文及左右對折後之「標單」上印文，依序置於卷附「收據
    」上之印文核對，「工務課」、「北、務、（１）、市」等
    字及「內外橢圓線圈」、「梅花圖樣」均相吻合，且仍可組
    成一完整橢圓形印文，有原審九十三年四月九日審判筆錄所
    記載之勘驗結果可佐（見原審九十三年四月九日審判筆錄第
    五頁）。又本院將上開收據及包商估價單、標單送憲兵司令
    部刑事支援中心鑑定，其上圓戳印文是否相符，同中心函覆
    以，其上所蓋印「台北縣新店市公所工務課」圓戳印文間之
    紋路、邊框均吻合；然送鑑資料實物中缺實物章，致無法對
    印文紋線進行特徵比對，此有同中心鑑驗通知書一件附於本
    院卷第103頁可按，堪認扣案「收據」上之橢圓形印文，與
    新店市公所函送原審之「台北縣新店市公所包商估價單」、
    「標單」上之印文，均出自同一枚橢圓形章戳所蓋。足信被
    告甲○○辯稱收據上印文並非偽造等語，應非子虛。公訴人
    僅以新店市公所否認於八十五年六月十二日向被告甲○○收
    受十六萬元之事實，遽指該枚印文係係被告於不詳時、地所
    偽造云云，不免失之臆測與擬制。遑論刑法上所稱之公印文
    ，係指公印所表現之印影，而所謂公印，乃指依印信條例規
    定由上級機關所頒發與公署或公務員於職務上所使用之印信
    而言，即表示公務機關或機關長官資格及其職務之印信俗稱
    大印與小官章（最高法院八十二年度台上字第三七七一號、
    七十二年度台上字第五四八二號、八十九年度台上字第三一
    五五號裁判要旨參照）。本件上開「台北縣新店市公所工務
    課（１）」橢圓形章戳，係新店市公所工務課自行刻製作為
    工程發包之用，要非表示公務機關或機關長官資格或其職務
    ，俗稱大印或小官章之公印，其所表現之印文自非公印文，
    原告指稱上開收據上之印文應屬公印文，亦有誤會。
三、按民法第一百七十九條前段規定，無法律上之原因而受利益
    ，致他人受損害者，應返還其利益。從而，原告依不當得利
    之關係，訴請被告甲○○應給付原告壹拾陸萬元及自民國八
    十五年六月七日起至清償日，按年息百分之五計算之利息，
    自屬正當，應予准許。
四、本件所命給付之金額未逾五十萬元，應依刑事訴訟法第四百
    九十一條第十款準用民事訴訟法第三百八十九條第一項第五
    款之規定，依職權宣告假執行。被告陳明願供擔保，請求宣
    告免為假執行，核無不合，爰酌定相當之擔保金，准許之。
乙、原告敗訴部分：
一、按刑事訴訟諭知無罪、免訴或不受理之判決者，應以判決駁
    回原告之訴，刑事訴訟法第503條第1項前段定有明文。
二、本件被告丙○○被訴偽造文書等案件，業經本院將原判決該
    部分駁回，諭知被告丙○○無罪在案。依照首開規定，則原
    告附帶提起之民事訴訟，自應予駁回，其假執行之聲請因亦
    無所附麗，應併予駁回。
據上論斷，原告之訴為一部有理由，一部無理由，應依刑事訴訟
法第490條前段、第502條第2項、第503條第1項前段、第491條第
10 款、民事訴訟法第389條第1項第5款、第392條第2項，判決如
主文。
中　　華　　民　　國　　94　　年　　4 　　月　　28　　日
　　　　　　　　　刑事第十五庭  審判長法　官  陳榮和
　　　　　　　　　　　　　　　　　　  法　官  蔡國在
　　　　　　　　　　　　　　　　　　  法　官  張正亞
以上正本證明與原本無異。
被告甲○○部分如不服本判決應於收受送達後十日內向本院提出
上訴書狀，其未敘述上訴之理由者並得於提起上訴後十日內向本
院補提理由書（均須按他造當事人之人數附繕本）。
被告丙○○部分非對於刑事訴訟之判決有上訴時不得上訴。
                                      書記官  鄭信昱
中　　華　　民　　國　　94　　年　　4 　　月　　28　　日
